臺灣花蓮地方法院民事判決　　　　　　　　96年度訴字第97號
原　　　告　庚○○
訴訟代理人　丙○○
被　　　告　己○○
訴訟代理人　黃健弘律師
複代理人　　曾泰源律師
上列當事人間請求給付貨款事件，本院於民國96年9月5日言詞辯
論終結，判決如下：
    主      文
被告應給付原告新台幣壹佰壹拾萬陸仟壹佰伍拾柒元，及自民國
96年3月28日起至清償日止，按年息百分之五計算之利息。
訴訟費用由被告負擔。
    事實及理由
一、按訴狀送達後，原告不得將原訴變更或追加他訴，但擴張或
    減縮應受判決事項之聲明者，不在此限，民事訴訟法第255
    條第1項第3款定有明文，本件原告起訴原請求被告給付新台
    幣（下同）1,118,205元及遲延利息，嗣於民國96年9月5日
    變更訴之聲明為請求被告給付1,106,157元及遲延利息，原
    告請求金額之減縮，核屬減縮應受判決事項之聲明，依據前
    述說明，應予准許，合先敘明。
二、原告主張：
  (一)原告經營大華瓦斯行擔任負責人，與被告係相當熟悉之朋友
    ，被告經常買受原告之瓦斯；原告介紹訴外人丁○與被告認
    識，丁○向被告借款並交付本票予被告，未料嗣後被告與丁○發生金錢糾紛，硬是怪罪原告，扣留應付予原告之瓦斯貨
    款1,210,150元，在原告不斷交涉後，被告於95年6月30日簽
    發付款人為合作金庫、票號QY0000000、面額94,175元支票1
    張支付部分貨款，再扣除被告代墊調閱銀行轉帳資料手續費
    2,800元及瓦斯剩餘存底7,018元，經計算後被告尚積欠原告
    貨款1,106,157元。
  (二)被告積欠之貨款明細如下：被告經營永和豆漿店計有美崙店
    （教育大學旁）與東華店（東華大學旁）二家，其分別所積
    欠之瓦斯帳款為：
  1.東華店：93年11月27,890元、93年12月31,475元、94年1月
    33,681元、2月26,480元、3月29,166元、4月26,590元、5月
    34,526元、6月22,926元、7月20,640元、8月21,870元、9月
    21,579元、10月25,210元、11月26,660元、12月32,050元、
    95年1月27,850元、2月22,605元、3月27,850元、4月25,920
    元、5月28,986元、6月19,984元、7月31,451元、8月24,955
    元、9月22,040元、10月37,841元，合計650,225元
  2.美崙店：93年11月20,080元、12月23,085元、94年1月28,080
    元、2月18,720元、3月24,960元、4月21,600元、5月21,600
    元、6月21,600元、7月18,520元、8月22,440元、9月21,000
    元、10月24,000元、11月25,380元、12月27,560元、95年1
    月26,940元、2月22,060元、3月27,360元、4月24,040元、
    5月26,320元、6月25,200元、7月21,150元、8月21,260元、
    9月20,130元、10月26,840元，合計559,925元。（二店共積
    欠貨款1,210,250元）。
  (三)原告於94年6月受丁○委託交付70萬元予被告以清償丁○積
    欠被告之債務，而非償還原告之借款，依一般經驗法則，如
    係原告借款，支票背面應簽名背書，以示慎重，但被告所提
    票據均無原告背書；訴外人戊○○與原告分居多年，財務各
    自獨立，且依夫妻財產制之規定亦應各自擁有財產所有權。
    被告積欠貨款係公款，即公司所有，被告所述與戊○○立據
    之事原告並不知情，況原告始為瓦斯行老闆，被告卻不與原
    告討論還款事宜，逕自與戊○○協商，戊○○並不能代表原
    告，原告亦未授權戊○○作任何主張，因此其雙方之協議，
    並不能成立，至於戊○○與被告簽結94,175元乙事，係被告
    當時堅持不給瓦斯貨款之情況下，始暫時要回94,175元，餘
    額80萬元，是被告自行扣除，當時亦未取回丁○本票，被告
    並向戊○○說待丁○還款再清償貨款。戊○○與原告尚未辦
    理離婚登記，其自91年間起在原告之瓦斯行擔任助理，工作
    內容為管理、會計、接電話。
  (四)丁○應係持其股東甲○○之支票向被告借錢，94年3月9日丁○曾匯款80萬元入戊○○在花蓮美崙簡易型分社、帳號0000
    0000000000號帳戶，委託原告返還被告70萬元，因此被告收
    受70萬元還款無誤（10萬元為另外借款），借貸關係應係存
    於被告與丁○間；丁○曾與被告協議合夥入股事，於洽談合
    作時前往中華永和豆漿店多次；倘若借錢者為原告，應將本
    金交原告，支票應為與原告有關係之人所簽發，本票應由原
    告所簽發才是；被告係於吉安路二段50號前，在被告車上交
    付1,455,000元（扣除3分利息）予丁○，當時原告並不在場
    。丁○交付被告之甲○○支票跳票後，亦是由丁○與戊○○
    陪同前往美崙店與被告協調還款事宜，丁○之本票即是在第
    二次去美崙店時，當場所簽發的，原告當時亦不在場。證人
    乙○○之證詞並不實在。
  (五)爰依兩造間買賣契約之法律關係請求被告給付貨款。並聲明
    ：如主文第1項所示。
三、被告則以：
  (一)兩造間買賣瓦斯已有多年，被告並不否認原告所提單據，惟
    93年6、7月間向被告借款之人係原告而非丁○，原告向被告
    借款150萬元並交付訴外人甲○○為發票人、發票日93年12
    月29日、票號60275號、面額150萬元之支票1張為憑（於93
    年12月29日經被告提示退票），並稱甲○○為其員工，因原
    告本人已跳票，故先暫借其員工之支票，當時言明月息2分
    。借款當時完全未提及丁○之人，且丁○從未到被告家中，
    150萬元借貸關係與丁○無關，如係丁○借錢，應有丁○之
    相關文件為憑。迄至93年8月間，原告約被告一起吃飯，並
    找了丁○，在飯局中原告表明，錢是借來借予丁○使用，是
    幫丁○的忙，惟當時被告即表明，自始未與丁○謀面，更未
    借錢予丁○，錢是由原告向被告借用，原告斯時亦表示，既
    然如此，願意負責到底，如丁○還不出錢，其願讓被告自積
    欠原告之瓦斯費抵扣。
  (二)嗣於94年6間原告陸續返還被告70萬元，由訴外人即被告之
    前妻乙○○收受，更加證明借貸關係存在兩造之間，從未有
    丁○之人到家中償還任何款項，亦未言明係代丁○清償情事
    ，後來被告陸續向原告叫瓦斯，到最後結帳，扣除系爭借貸
    尚欠之本金80萬元，及原告另借2,800元後，僅餘貨款94,175
    元，由被告與原告之妻戊○○結帳，並簽立字據，至此，兩
    造有關瓦斯貨款之債權債務係已不存在，原告自不得再向被
    告請求給付貨款。又前開對帳字據所載丁○簽發面額80萬元
    之本票（並未兌現）係原告交予被告，交付時丁○亦表示錢
    由其向原告拿去用，其亦願意負責，被告才敢收下該本票，
    故該本票不能證明丁○為借款人。
  (三)被告與丁○素昧平生，因原告多次攜丁○前往被告經營之豆
    漿店，慫恿被告與其一同合夥做生意，被告因不認識丁○且
    生意繁忙皆婉拒之，被告經營豆漿店多年來均向原告購買瓦
    斯，彼此有長期合作關係，且原告向被告借款時又提供合夥
    人甲○○簽發之支票擔保，被告不疑有他，才將款項借給原
    告，反觀被告不認識丁○，又無生意往來，怎可能借出如此
    大筆之款項？原告雖稱如係原告借款，支票背面應由其簽名
    背書，然甲○○之支票亦無丁○之背書簽名。
  (四)一般而言債務人清償債務時會直接將款項返還債權人，既可
    達清償債務之目的，並可避免危險移轉問題，節省匯款勞費
    與時間，原告稱丁○匯款80萬元給戊○○等語，顯欠缺邏輯
    因果關係，因該事實無法推論是還款給被告，若丁○確積欠
    被告借款，為何不直接將款項匯給被告，而須透過第三人還
    款，顯違常理。故丁○匯款80萬元給戊○○，乃因其等間之
    債權債務關係，與被告無關。
  (五)被告前後數次自合作金庫銀行領取現金，將款項分次借予原
    告，其中一次交付約20萬元、30萬元之借款時，原告與丁○
    一同前來，交付地點在花蓮市○○路7號附近停車場的車上
    ，而非原告所稱的吉安路二段50號前。當時在車上原告向被
    告稱將款項交給丁○代收即可，被告即向原告求證：「這樣
    好嗎？」，原告稱：「沒有問題」，被告才將款項交給丁○
    代收，當時仍是原告向被告借款，原告指定由丁○代拿款項
    ，並非因此成為借貸關係之當事人。
  (六)原告經營之瓦斯行自接聽電話至收受瓦斯買賣價金等大小事
    務皆由戊○○負責，瓦斯行顧客均知戊○○與原告係夫妻關
    係，兩人從未對外宣稱已經離婚，顧客稱呼戊○○為老闆娘
    時，戊○○亦從未澄清，更甚者被告與戊○○協調還款事宜
    時原告亦在場，當時若覺不妥為何不立即反對，至今才提出
    此訴？顯見當時戊○○有代理原告之權，戊○○代理原告處
    理所有瓦斯行事務（含帳目管理），自得代理原告處理與被
    告間之借款、貨款事務。
  (七)因原告已無資力清償被告借款，該借款債務與被告積欠原告
    之貨款債務，給付種類相同，且均屆清償期，自得互為抵銷
    。兩造當時約定先行抵銷之金額即為80萬元，由被告之妻乙○○與原告之妻戊○○代為書立字據，當時兩造則在旁泡茶
    聊天，氣氛愉快，原告竟稱被告強扣80萬元，實有失公道。
    原告當時已陷於無力清償之窘境，為擔保尚未清償之借款而
    持丁○簽發之本票交付被告，被告為確保債權，並見原告已
    落魄，即收受該本票，待雙方協調抵銷80萬元之瓦斯費後，
    當將擔保用之本票返還。被告與丁○間並無債權債務關係存
    在，根本不可能向丁○討債，原告積欠被告大筆款項，當是
    被告向原告催討，怎可能由原告向被告討債。
  (八)原告從未曾提及此筆款項係入股金，只表示係丁○向被告借
    錢，與丁○證詞已有不符，況原告前於96年5月28之民事整
    理狀載明「本案借款150萬元確定無誤（實取145萬元，其餘
    為支付利息即3分利）」，若系爭款項原為入股金，豈有收
    取利息且先扣除利息之理，原告於向被告借150萬元款項前
    ，亦曾向被告借款30萬元，並已清償，若係被告與其等合夥
    之入股金，何以原告要先清償該筆30萬元，且收取利息並先
    扣除之理？本件若係丁○向被告借錢，丁○要還錢何以要匯
    入戊○○之帳戶，足證丁○所言不合常理。證人乙○○之證
    詞可證借款人確係原告，每次還款者也是原告，結算亦找原
    告及其妻戊○○結算，並以被告欠原告之瓦斯帳款扣抵。
  (九)兩造就系爭借款約定利息為月息2分，計至兩造於95年5月22
    日結算，利息為69萬元（150萬元乘以2%乘以23個月），結
    算時原告允諾利息再自嗣後之貨款抵充，故被告所欠原告自
    95年5月後之貨款，尚不足抵銷原告積欠被告之上開利息等
    語資為抗辯。並聲明：原告之訴駁回。
四、本件不爭執之事實：
  (一)原告經營大華瓦斯行擔任負責人，營業點計有吉安、美崙二
    處。
  (二)被告經營永和豆漿店美崙店（教育大學旁）、東華店（東華
    大學旁）。
  (三)被告於93年11月間起至95年10月間均向原告購買瓦斯使用，
    上開期間積欠的貨款如原告主張，總額為1,210,150元。
    原告所提估價單、送貨單為真正（本院卷6至17頁）。
  (四)原告所提離婚協議書形式上為真正、花蓮二信存摺影本為真
    正。被告所提支票、退票理由單及結算單為真正（本院卷29
    到31頁）。
  (五)被告曾於95年6月30日交付面額94,175元、票號0000000號之
    支票一張予原告作為貨款之給付。
  (六)被告所辯消費借貸關係150萬元，已經清償70萬元。被告因
    借款150萬元，曾持有甲○○簽發、面額150萬元之支票一張
    （屆期遭退票），本院卷29、30頁支票及退票理由單為真正
    ，並曾持有丁○簽發面額80萬元之本票1張。
五、本件兩造所爭執之處，應在於：
  (一)原告向被告請求93年11月起至95年10月止購買瓦斯之貨款
    1,106,157元，是否有理？
  (二)被告於93年6、7月間借款150萬元予原告，約定月息兩分，
    是否屬實？消費借貸關係存在於兩造或被告與丁○之間？
  (三)被告辯稱上開消費借貸關係其中80萬元，經被告與原告之妻
    戊○○結帳，與被告向原告購買瓦斯之貨款896,975元，及
    原告另筆向被告之借款2,800元後，被告僅應給付原告94,175
    元，被告已交付支票予原告並已兌現，且95年5月起至95 年
    10月之貨款被告也可以借款之利息為抵銷，故兩造已無任何
    債權債務關係，是否有理？
  (四)戊○○是否為原告之代理人而得與被告進行結算？
  (五)原告請求之貨款可否與被告所辯之借款互相抵銷？茲審酌如
    下。
六、按當事人主張有利於己之事實者，就其事實有舉證之責任，
    民事訴訟法第277條前段定有明文。主張法律關係存在之當
    事人，僅須就該法律關係發生所須具備之特別要件，負舉證
    之責任，至於他造主張有利於己之事實，應由他造舉證證明
    （最高法院48年台上字第887號判例意旨可資參考）。本件
    原告主張被告積欠貨款及數額乙節，被告均不爭執，已足認
    原告主張之事實為真，依據前述說明，被告就其所辯有利於
    己之事實（即系爭借貸關係存在於兩造間，被告已交付借款
    予原告，原告尚積欠本金80萬元及利息，得與原告對被告之
    貨款債權抵銷等事實），即應舉證證明，本院始得認其抗辯
    為真正。查：
  (一)被告就其所辯兩造間有150萬元消費借貸關係存在，固提出
    甲○○為發票人之支票、退票理由單、結算字據、交易明細
    表（本院卷第29頁至31、101頁），並舉證人甲○○、乙○○為證。查：
  1.被告所提結算字據上記載：93年11月份至94年4月份（應為
    95年4月份）美崙永和和東華永和貨款共896,975元，扣除丁○本票1張金額80萬元、票號CH241626、到期日94年10月11
    日，開立支票95年6月30日票號QY0000000、金額96,975元支
    付貨款，扣除2,800元共94,175元，戊○○5/22。有字據一
    份為憑（本院卷31頁）。
  2.證人甲○○證稱：我曾和兩造合夥做消防器材事業，證人丁○也是合夥人，（法官提示本院卷29頁支票1張，是否你所
    簽發？交給何人？）以前在做消防器材時公司業務都由丁○
    在處理，我的印章也交給他保管，為何簽發這張支票要問丁○才清楚，我不知道該支票作何用途等語（本院卷77至78頁
    ）。
  3.證人乙○○證稱：我和被告在82年間結婚，93年或94年間離
    婚，婚姻關係期間我們共同經營二家永和豆漿，離婚後，我
    們各經營一家店，我是經營美崙店。被告曾於93年6月間將
    150萬元借給瓦斯行老闆即原告，利息我不清楚。據我了解
    被告曾告訴我原告有開1張150萬元的支票給被告償還債款，
    借款是陸陸續續借的，不是一次借150萬元，實際上總共借
    了多少錢，我不清楚，只有幾筆借款我有經手，我經手的約
    60多萬元。我們和原告瓦斯往來已經十多年了，原告叫我們
    不用擔心，如果還不出來，可以從瓦斯費扣。（法官問：據
    妳所知，該借款已否清償？）陸續有還一些，約6、70萬元
    ，但因時間太久了，確實金額我不清楚，也有一些是用瓦斯
    費抵扣，因為我曾經和原告的前妻戊○○結算，用瓦斯費抵
    扣，結算完後，我有請戊○○將結算結果簽名確認，結算資
    料就是鈞院卷31頁之字據，該字據上的字跡是我寫的，戊○○簽名是戊○○本人簽的，結算的貨款是到95年4月份，該
    字據上記載有筆誤，我們在原告的瓦斯行內結算，結算時是
    我和戊○○算，當時原告和被告在旁邊，沒有在做什麼。還
    錢時是原告本人拿來還的，也有一次是他女兒，都是他的家
    人。（被告訴訟代理人問：是否知悉原告有拿1張丁○的本
    票給被告？何時交給被告？有無說明用途？）我知道，時間
    約95年3、4月份，因為原告拿丁○的本票給被告沒多久，我
    就跟被告說帳要清一清，因為我覺得借款的不是丁○，卻拿
    丁○的本票，我不放心。本票面額1張是八十幾萬元，另1張
    是五十幾萬元，確實金額我不清楚，原告說他把錢轉借給丁○，但我不會講，因為原告和被告在講的時候我在做生意，
    我沒有全程聽；和戊○○清完那筆帳後就把2張本票都交還
    給原告。（被告訴訟代理人問：結算時有無說原告欠的利息
    如何處理？）一樣用瓦斯費扣，但利息怎麼算是原告和被告
    在算，我不清楚。是丁○和原告之妻戊○○拿丁○的本票到
    我的豆漿店（那時我和被告已經離婚）交給被告等語（本院
    卷74至77頁）。
  4.被告所提交易明細表則有93年6月29日、現金存入30萬元之
    交易紀錄（本院卷101頁）。
  (二)按票據為無因證券，交付票據之原因甚多，或為贈與、或為
    買賣、或為確保當事人間已存在法律關係、或為消滅已存在
    之法律關係，非僅囿於金錢借貸一端而已，故除別有證據外
    ，僅為票據之簽發、授受或轉讓，尚不足以證明其原因事實
    。基上說明可知，被告所提甲○○為發票人之支票及退票理
    由單，暨證人甲○○之證詞，均無法證明兩造間存有消費借
    貸關係。再者，原告所提戊○○簽名之字據內容，僅記載被
    告積欠原告之貨款金額，扣除丁○本票金額及2,800元之餘
    額為94,175元，惟未就何以扣除丁○本票金額為說明，且未
    記載被告所辯系爭消費借貸關係之內容，是亦無法憑此字據
    ，推認兩造間有150萬元之借貸關係。又證人乙○○為被告
    前妻，雖與被告各自經營豆漿店，但仍替被告進行貨款結算
    ，足見其等間有相當之情誼關係，所為證言難免有偏頗之虞
    ，況其雖稱原告向被告借款150萬元，卻又陳稱是陸續借款
    ，實際借款總額其不清楚，其僅經手60餘萬元云云，可見借
    貸內容應係聽聞被告之詞而為陳述，自難憑信。至於被告所
    提交易明細表，顯與本件被告所辯借貸關係無關；再參酌證
    人丁○之證詞（其證稱略以：當時我在經營與原告、被告及
    甲○○合夥的福興企業社，被告陸陸續續繳納入股金總共付
    了150萬元，我們其他三人的入股金約定200萬元，但是大家
    都出了一百多萬元。後來被告要退股，要求退還退股金，因
    為我是負責人，我們當初約定由我來負責承擔經營的一切責
    任，所以由我負責還給被告150萬元，從合夥變成借貸等語
    ，本院卷80至82頁），益證被告所稱借貸關係與原告無關。
    此外，被告復未能舉其他證據證明系爭消費借貸關係存在於
    兩造之間，依據前述說明，其所辯既無法證明，本院即難信
    其辯詞為真，則被告以系爭借貸債權及利息與原告之貨款債
    權為抵銷，即屬無據。
七、末查被告所提字據上記載貨款結算事宜，惟戊○○乃原告之
    妻（原告自承其與戊○○尚未辦理離婚登記，本院卷60頁筆
    錄參照，依法其二人仍有婚姻關係），夫妻間就日常家務固
    得互為代理人（民法第1003條規定參照），本件瓦斯貨款之
    結算尚非日常家務之範圍，戊○○有無貨款結算之權限，應
    依民法有關代理之相關規定認定，然被告並無法舉證證明原
    告就結算瓦斯款一事曾授與代理權予戊○○，是戊○○在該
    字據上簽名，對原告並不生效力，準此，被告自不得持該字
    據而拒付貨款。原告對被告之貨款債權為1,210,150元（此
    為兩造所不爭），扣除原告不爭執之94,175元、2,800元及
    7,018元後，原告得向被告請求1,106,157元（0000000－
    00000 －0000－0000＝0000000）。
八、從而，原告依兩造間買賣契約之法律關係請求被告給付如主
    文第1項所示，為有理由，應予准許。
六、本件事證已臻明確，兩造其餘攻擊防禦方法與舉證，均無礙
    勝負判斷，爰不一一論列，附此敘明。
七、訴訟費用負擔之依據：民事訴訟法第78條。
中　　華　　民　　國　　96　　年　　9　　 月　　21　　日
                      臺灣花蓮地方法院民事庭
                          法      官  楊碧惠
上列正本係照原本作成。
如不服本判決，應於送達後20日內，向本院提出上訴狀並表明上
訴理由，如於本判決宣示後送達前提起上訴者，應於判決送達20
日內補提上訴理由書(須附繕本)。
中　　華　　民　　國　　96　　年　　9 　　月　　20　　日
                          法院書記官  紀龍年
